【裁判字號】    98,上易,1120
【裁判日期】    990226
【裁判案由】    清償借款
【裁判全文】
臺灣高等法院民事判決                98年度上易字第1120號
上  訴  人  甲○○
（即附帶被上訴人）
被上訴人    乙○○
（即附帶上訴人）
上列當事人間清償借款事件，上訴人對於中華民國98年10月21日
臺灣新竹地方法院98年度訴字第530號第一審判決提起上訴，被
上訴人為附帶上訴，本院於99年2月9日言詞辯論終結，判決如下
：
    主  文
原判決關於命上訴人給付超過新台幣肆萬伍仟肆佰元，及假執行
之宣告，暨訴訟費用之裁判均廢棄。
上開廢棄部分，被上訴人在第一審之訴駁回。
上訴人之其餘上訴及被上訴人之附帶上訴均駁回。
第一、二審訴訟費用，關於上訴部分，由上訴人負擔十分之一，
餘由被上訴人負擔；關於附帶上訴部分，由被上訴人負擔。
    事實及理由
一、被上訴人起訴主張：伊於民國80年6月間赴東引工作，結識
    在東引開設酒店之上訴人，嗣上訴人於82年9月間返台居住
    ，陸續於下列時間及原因向伊借款：1.於82年11月16日、同
    年月29日由基隆致電伊要求借款，伊於上述日期分別自東引
    郵局匯款新台幣（下同）26,000元、24,000元至上訴人帳戶
    。2.於86年3月17日欲至花蓮，缺錢向伊借款5,000元。3.於
    86年6月間表示因介紹土地自不詳姓名之人處取得15萬元，
    遭對方惡言催討乃向伊借款，伊於2日後持面額15萬元之彰
    化銀行本票借予上訴人。4.於84年7月間委請律師辦理與其
    前夫之離婚訴訟，向伊借款5萬元支付律師費。5.於84年8月
    間向伊借款55,000元支付其母、子女及律師往返馬祖訴訟之
    機票、船費、車馬費、飲食費等。6.於87年1月間向伊借款7
    萬元支付假牙費。7.於92年11月22日向伊借款10萬元，伊於
    當月24日電匯10萬元予上訴人。8.上訴人自93年5月22日至
    95年1月17日止所記錄之帳冊不實，加計其誤載及漏載之部
    分，此段期間之借款仍應歸還伊47,841元（合計527,841元
    ，計算式：26,000＋24,000＋5,000＋150,000＋50,000＋
    55,000＋70,000＋100,000＋47,841＝527,841），爰依借款
    返還請求權，聲明請求：上訴人應給付伊527,841元。
二、上訴人則以：兩造先前為男女朋友關係，上開編號1、4至7
    款項是被上訴人自願資助伊渡過財務難關，並非借款，編號
    2之款項未收到，編號3之款項伊不記得。另就82年間之款項
    ，被上訴人迄98年8月間始起訴請求，伊為時效抗辯。退而
    言之，縱認屬借款，亦已陸續清償完畢，伊有記帳之習慣，
    兩造核對後，被上訴人會在伊之帳冊上簽名為憑，由帳本可
    知，迄93年4月止僅餘45,000元未償還，伊之後再陸續償還
    ，截至95年2月間已全數清償完畢等語，資為抗辯。聲明請
    求：駁回被上訴人之訴。
三、原審為上訴人一部敗訴、一部勝訴之判決，即判命上訴人應
    給付被上訴人143,000元，並諭知得假執行，另駁回被上訴
    人其餘之訴。
    上訴人就其敗訴部分，聲明不服，其上訴聲明：(一)原判決不
    利於上訴人之部分廢棄。(二)上開廢棄部分，被上訴人在第一
    審之訴駁回。
    被上訴人之答辯聲明：上訴駁回。另就其敗訴部分，亦提起
    附帶上訴，其附帶上訴聲明：(一)原判決不利於被上訴人之部
    分廢棄。(二)上開廢棄部分，上訴人應再給付被上訴人384,84
    1元。
    上訴人之附帶上訴答辯聲明：附帶上訴駁回。
四、按「當事人主張有利於己之事實者，就其事實有舉證之責任
    。但法律別有規定，或依其情形顯失公平者，不在此限」，
    民事訴訟法第277條定有明文。另請求履行債務之訴，除被
    告自認原告所主張債權發生原因之事實外，應先由原告就其
    主張此項事實，負舉證之責任，必須證明其為真實後，被告
    於其抗辯事實，始應負證明之責任，此為舉證責任分擔之原
    則，最高法院43年台上字第377號判例參照。又按請求履行
    債務之訴，原告就其所主張債權發生原因之事實，固有舉證
    之責任，若被告自認此項事實而主張該債權已因清償而消滅
    ，則清償之事實，應由被告負舉證之責任，此觀民事訴訟法
    第277條之規定自明，最高法院28年上字第1920號判例參照
    。復按債權人向債務人表示免除其債務之意思者，債之關係
    消滅，民法第343條定有明文。本件被上訴人主張上訴人尚
    積欠527,841元借款未清償，為上訴人所否認，並以前詞置
    辯，本院依據前揭舉證責任分配之原則，逐筆析述兩造之債
    權債務關係如下：
  (一)按「請求權，因十五年間不行使而消滅。但法律所定期間較
    短者，依其規定」、「時效因請求而中斷者，若於請求後六
    個月內不起訴，視為不中斷」，民法第125條、第130條分別
    定有明文。被上訴人主張上訴人於82年11月16日、同年月29
    日分別向其借款26,000元、24,000元（計50,000元），上訴
    人亦承認收受上開款項，是被上訴人主張借款一節，應屬可
    信。惟上開二筆借款之請求權時效，迄97年11月16日、同年
    月26日已屆滿15年，被上訴人雖曾於97年1月7日以新竹關東
    橋郵局第10號存證信函，請求上訴人清償債務（該存證信函
    見原審卷19頁至21頁），然被上訴人於請求後之六個月內（
    即迄97年7月日前）並未起訴，其遲至98年8月12日始具狀起
    訴請求清償借款，此有被上訴人起訴狀上原審收狀日期戳章
    可參（見原審卷3頁），依民法第130條之規定，時效視為不
    中斷，則上開二筆借款迄被上訴人起訴時，早已逾15年請求
    權時效，上訴人抗辯時效消滅而拒絕給付，即屬有據。被上
    訴人請求上訴人清償上開二筆借款，不應准許。
  (二)被上訴人主張上訴人於86年3月17日欲至花蓮，缺錢向其借
    款5,000元、於86年6月間表示因介紹土地自不詳姓名之人處
    取得15萬元，遭對方催討而向其借款，其於2日後持面額面
    額15萬元之彰化銀行本票借予上訴人云云，為上訴人所否認
    ，則依前揭舉證責任分配之原則，應由被上訴人就消費借貸
    關係存在之事實，舉證以明之，惟被上訴人並未能提出其他
    積極證據以資證明，是其主張此二筆借款，亦非可取。
  (三)被上訴人主張上訴人於84年7月及8月間各向其借款5萬元及
    55,000元以支付離婚訴訟所需之律師費、交通費、餐飲等費
    用，另於87年1月間因治療牙齒而借款7萬元支出假牙費用云
    云，上訴人雖不否認有收受上開金錢，然辯稱兩造當時係男
    女朋友關係，係被上訴人見其經濟困難，基於情意主動幫助
    等語，對於兩造當時為男女朋友關係一節，經本院當庭詢問
    被上訴人，被上訴人亦承認在卷，此有本院98年12月31日準
    備程序筆錄可參（見本院卷48頁反面），倘上訴人之離婚訴
    訟能順利進行，即可使上訴人早日脫離婚姻束縛，對兩造之
    交往即有助益，而關心女友之健康，資助假牙費用，對於正
    在交往中感情融洽之男女朋友而言，係屬常見之行為，並非
    一有金錢之交付，即認為屬借貸關係，反而不符合社會一般
    常情。上訴人抗辯係被上訴人基於男女朋友情誼，憐憫其經
    濟困難而主動資助一節，應非虛詞。況交付金錢之目的各異
    ，非僅借貸一端，是被上訴人就上開三筆金錢乃因借貸關係
    所為之給付，此有利於己之事實應負舉證之責，惟其未能提
    出相關事證以明之，則依前揭說明，被上訴人此部分之主張
    ，難予採信。
  (四)被上訴人主張上訴人於92年11月22日向其借款10萬元，其於
    當月24日電匯10萬元予上訴人等情，業據其提出匯款單為證
    （見原審卷7頁），上訴人不否認曾收受該筆款項，僅辯稱
    係被上訴人幫忙付買屋之仲介費及代書費用云云（見本院卷
    48頁反面），惟上訴人向被上訴人之借款及還款均會記帳，
    業據上訴人陳述在卷，觀之被上訴人所提出記帳本，其中記
    載「93.5.22收乙○○46,000，付仲介費」字句，另於旁邊
    加註「93.6.19暫還2,000」字句（見原審卷10頁），顯見該
    筆款項並非無庸償還，應係日後需還款之借款。又上訴人於
    書狀自陳「上訴人於92年11月24日向被上訴人借款10萬元，
    陸續自93年1月15日、2月11日、3月6日、4月3日分別清償
    37,000元、7,000元、6,000元、5,000元，總計上訴人尚欠
    45,000元」等語（見本院卷19頁），亦足認該筆金錢為借款
    。另參諸上訴人所提出之記帳本，確實記載「93年4月3日還
    5,000元，尚欠45,000元」，並有還款人「甲○○」、收款
    人「乙○○」之簽名為證（見本院卷25頁），是上訴人主張
    截至93年4月3日止，兩造間之債務僅餘45,000元未清償一節
    ，足可認定。
  (五)被上訴人再主張自93年5月22日至95年1月17日止，上訴人帳
    冊內所載之借貸部分，尚有47,841元未清償云云（見原審卷
    17頁），查：
    1.觀之被上訴人所提由上訴人記帳之帳本，其中第3頁記載
      「158,109整數156,000＋6/21代還安信20,000＝176,000
      」（計算158,109元時，已將截至93年4月3日止之債務餘
      額45,000元計入，見原審卷10頁），再則，帳冊第5頁首
      行即載有接Ｐ3總計176,000（6/22暫還3,000），尚餘173
      ,000，被上訴人並於其後簽名（見原審卷12頁反面），顯
      見兩造就上訴人積欠之借款餘額已達成意思表示一致，就
      金額之尾數2,109元，應認被上訴人有免除上訴人借款債
      務之意思，被上訴人主張應再追回2,000元云云（見原審
      卷17頁被上訴人*1記載），並非可取。
    2.帳冊記載「93年7月19日2,000＋232,841＝234,841（減93
      .8.20支票餘額400）=234,441」，再改成「234,000」（
      即刪除尾數441元），「8/16代付中信10,000，前帳234,
      000＋10,000，總計244,000」，末端並有「誠94.5.17」
      簽名（見原審卷13頁），足認被上訴人同意上開結算金額
      ，即免除尾數441元之債務，被上訴人再要求追討441元（
      見原審卷17頁被上訴人*2記載），殊無足取。
    3.被上訴人主張截至94年12月尚欠205,400元，上訴人僅記
      載203,000元，應追回2,400元等情（見原審卷17頁被上訴
      人*3記載），核算上訴人之記帳，於94年8月尚欠217,820
      元，之後分別於94年9月還3,000元、94年10月5日還3,000
      元、94年10月25日還3,000元、94年11月23日還3,420元，
      扣除後，應尚欠205,400元（00000000,000－3,000－3,0
      00－3,420＝205,400），而上訴人僅記載203,000元（帳
      冊上誤繕為20300，見原審卷14頁），差額為2,400元。
    4.被上訴人主張上訴人擅自扣除36,000元及餘款7,000元未
      清償，應追回等情（見原審卷17頁被上訴人*4、*5記載）
      ，查上訴人於95年1月4日還款3,000元，於95年1月17日還
      款16萬元，另借3,000元，除此之外，並無95年1月起至同
      年12月止，每月還款3,000元，計還款36,000元之記錄，
      上訴人擅自扣除36,000元，自有未合（見原審卷16頁反面
      ）。故借款餘額應為205,400元，加上借款3,000元，扣除
      還款3,000元及16萬元後，應餘45,400元未清償（205,400
      ＋3,000－3,000－160,000＝45,400）。
  (六)從而，上訴人積欠被上訴人之借款截至95年1月17日止，尚
    餘45,400元未清償。
五、綜上所述，被上訴人依借款返還請求權，請求上訴人給付45
    ,400元，為有理由，應予准許，其逾此部分所為請求，為無
    理由，應予駁回。原審就超過上開應准許部分，判命上訴人
    給付97,600元（143,000－45,400＝97,600），自有未洽。
    上訴意旨就此部分指摘原判決不當，求予廢棄，為有理由，
    爰由本院改判如主文第二項所示。至上開應准許部分（45,4
    00元），原審判命上訴人給付，及就不應准許之部分（384,
    841元，527,841－143,000＝384,841）駁回被上訴人之請求
    ，核無違誤，上訴人之上訴意旨及被上訴人之附帶上訴，分
    別指摘原判決此部分不當，求予廢棄改判，均無理由，應駁
    回上訴人此部分之上訴及被上訴人之附帶上訴。又本件訴訟
    標的金額未逾150萬元，不得上訴第三審，是本院判決後即
    告確定，就被上訴人勝訴之部分，無庸另為假執行之宣告，
    併予敘明。
六、本件事證已臻明確，兩造其餘之攻擊防禦方法，及提出之證
    據資料均經本院審酌後，認對判決之結果不生影響，爰無庸
    一一論述。
七、據上論結，本件上訴人之上訴為一部有理由，一部無理由，
    被上訴人之附帶上訴為無理由，依民事訴訟法第450條、第
    449條第1項、第79條、第78條，判決如主文。
中    華    民    國    99    年    2    月     26    日
                  民事第十六庭
                      審判長法  官  王聖惠
                            法  官  邱瑞祥
                            法  官  呂淑玲
正本係照原本作成。
兩造均不得上訴。
中    華    民    國    99    年    2     月    26    日
                            書記官  明祖全

司法院資訊處製作；財團法人民間司法改革基金會備份。
